【裁判字號】    96,訴,2045
【裁判日期】    980403
【裁判案由】    強盜
【裁判全文】
臺灣臺北地方法院刑事判決              96年度訴字第2045號
公  訴  人  臺灣臺北地方法院檢察署檢察官
被      告  甲  ○
                      合醫院松德院區5Ｃ病房）
選任辯護人  翁祖立律師
上列被告因強盜案件，經檢察官提起公訴（96年度偵字第25791
號），本院判決如下：
    主  文
甲○無罪。
    理  由
一、公訴意旨以：被告甲○意圖為自己不法之所有，於民國96年
    12月9 日18時10分，攜帶客觀上足供兇器使用之瑞士刀1 支
    ，前往位在臺北縣新店市○○路22號地下室之新店市日興里
    錦秀社區（下稱錦秀社區）文康中心，待抵達該址後，將瑞
    士刀插在桌上，並脅迫上揭錦秀社區管理委員會委員戊○○
    ：該刀子很銳利，伊欲取走樂捐箱內之金錢，並要求戊○○
    清點箱內之金額等語，且反覆將瑞士刀插在桌上共4 次，至
    使戊○○不能拒抗，而取該管理委員會所有之新臺幣（下同
    ）866 元現金。嗣於同日18時50分許，經據報之警員在臺北
    縣新店市○○路20巷12號5 樓，當場查獲，並扣得瑞士刀1
    支，因認被告涉犯刑法第330 條第1 項攜帶兇器強盜罪嫌等
    語。
二、證據能力方面，證人戊○○、乙○○○於警詢中之陳述無證
    據能力：
  (一)按被告以外之人於審判外之言詞或書面陳述，除法律有規定
    者外，不得作為證據；被告以外之人（包括證人、鑑定人、
    告訴人、被害人及共同被告等）於檢察事務官、司法警察官
    或司法警察調查中所為之陳述，與審判中不符時，其先前之
    陳述具有較可信之特別情況，且為證明犯罪事實存否所必要
    者，得為證據，刑事訴訟法第159 條第1 項、第159 條之2
    分別定有明文。
  (二)證人戊○○、乙○○○於警詢所為之陳述，屬被告以外之人
    於審判外之陳述，核其陳述本案事發經過，與本院審理中所
    證述內容不符，惟證人戊○○、乙○○○對於被告進入錦秀
    社區文康中心後，以其攜帶之小刀射向桌面數次，經丁○○
    制止方將小刀收起，嗣見錦秀社區管理委員會總幹事丙○○
    管理之錦秀社區公共基金866 元放在樂捐箱內，即未經丙○○同意而取走等節，業於本院交互詰問中證述明確，參以證
    人戊○○、乙○○○在本院就本案事發過程均詳細說明，並
    無特意迴護被告之情，本院認證人戊○○、乙○○○於警詢
    中之陳述並無具有較可信之特別情況，依上開規定，其等於
    警詢所為之陳述即無證據能力。
三、按犯罪事實應依證據認定之，無證據不得認定犯罪事實，刑
    事訴訟法第154 條第2 項定有明文。又認定犯罪事實所憑之
    證據，雖不以直接證據為限，間接證據亦包括在內；然而無
    論係直接或間接證據，其為訴訟上之證明，須於通常一般之
    人均不致有所懷疑，而得確信其為真實之程度者，始得據為
    有罪之認定，倘其證明尚未達到此一程度，而有合理性之懷
    疑存在時，即難為有罪之認定，最高法院76年度台上字第49
    86號著有判例。次按強盜罪之構成，以其所實施之強暴、脅
    迫已達於使人不能抗拒之程度為必要，倘其取物手段雖屬不
    法，而尚未使人至於不能抗拒者，縱觸犯他種罪名，尚難以
    強盜罪論擬；又按刑罰上所謂不能抗拒，係以行為之性質及
    行為當時客觀上存在之具體事實為準據，被害人處於不能抗
    拒之狀態而言（最高法院81年度臺上字第5037號、86年度台
    上字第1867號判決可資參照）。
四、公訴人認被告涉有上開加重強盜罪嫌，係以(一)證人戊○○、
    王天趣、王鐘純珠之證述；(二)扣案瑞士刀1 支；(三)甲○身分
    證影本、錦秀社區管理委員會95年度委員名單影本、王天趣
    委託書、臺北縣新店市公所95年11月3 日北滿店工字第0950
    044255號函影本、贓物認領保管單各1 紙、搜索、扣押筆錄
    共2 份及刑案照片2 張為其主要論據。訊據被告固坦承於96
    年12月9 日18時10分許攜帶小刀至臺北縣新店市○○路22號
    地下室文康中心，以小刀射向桌面及取走放在錦秀社區文康
    中心之樂捐箱內金錢，惟堅決否認有何加重強盜犯行，辯稱
    ：當天我要去該處找丁○○借錢，還未談及借錢之事，就先
    展示小刀給丁○○看，告訴丁○○才花15元就買到材質這麼
    好的鋼刀，後來我將刀子收在口袋內，丁○○卻在我不注意
    時先走了。我隨著戊○○、鍾純珠唱歌的節奏跳了3 、4 首
    曲子後，看到樂捐箱內有錢，便跟戊○○說要借錢，由戊○○算過才將錢拿走，並沒有對在場的戊○○、乙○○○施以
    強暴、脅迫行為等語，辯護人則以被告翻動樂捐箱時，並未
    持刀或以言語、動作對戊○○、乙○○○表達加害之意思，
    且其對戊○○、乙○○○稱要借用樂捐箱內的金錢，主觀上
    欠缺不法所有之意圖，是其行為尚不構成強盜罪等語資為被
    告辯護。
五、經查：
  (一)被告於上揭時、地攜帶小刀至錦秀社區文康中心，於戊○○
    、乙○○○在旁唱歌時將小刀射向桌面數次，經丁○○制止
    後，又試圖將放在上開文康中心內電視機旁之樂捐箱打開取
    走其內金錢，雖經戊○○、乙○○○阻止，仍欲逕行取用樂
    捐箱內金錢，戊○○只得清點該金錢數量後，任被告取走樂
    捐箱內由錦秀社區管理委員會總幹事丙○○管理之錦秀社區
    公共基金866 元一情，業據被告坦承不諱，核與證人丁○○
    、戊○○、乙○○○於本院審理時證述相符（本院卷一第19
    0 頁至第195 頁反面），並有贓物認領保管單1 紙、查獲照
    片2 張及現場照片8 張附卷可稽（96年度偵字第25791 號卷
    第37頁、第38頁、本院卷二第53頁至第56頁），復有鋼刀1
    把扣案可佐，此部分之事實堪以認定。
  (二)被告進入文康中心後，一開始看戊○○、鍾純珠唱歌，後來
    把刀子拿出來射，丁○○叫被告將刀子收起來，被告亦停止
    射刀子的舉動一情，此經證人丁○○於本院審理時證述明確
    （本院卷一第195 頁），核與證人戊○○、乙○○○於本院
    審理時證述相符（本院卷一第190 頁反面、第193 頁），而
    隔約10分鐘丁○○走後，被告隨戊○○之歌曲跳舞，跳至樂
    捐箱前，對樂捐箱自言自語說「拿200 塊來用」，經戊○○
    、乙○○○阻止，被告仍拿著樂捐箱看，並叫戊○○數，湊
    足1,000 元借給他一節，亦經證人丁○○、戊○○、乙○○○於本院審理時證述在卷（本院卷一第190 頁反面、第193
    頁、第193 頁反面、第195 頁），是從證人丁○○、戊○○
    、乙○○○所述上開情節，可證被告進入文康中心射小刀之
    舉動遭丁○○制止後，即已將小刀收起，且被告將小刀收起
    後，尚隨音樂跳舞，跳至樂捐箱時才其拿取樂捐箱內金錢，
    至為明確。被告既帶有鋒利小刀，拿取樂捐箱遭戊○○、乙○○○以口頭阻止時，大可輕易持刀搜刮樂捐箱內甚至戊○○、乙○○○身上之現金，惟被告竟隨音樂起舞後才動手拿
    取樂捐箱，經戊○○、乙○○○出言阻止，復不疾不徐指示
    戊○○清點箱內金額並表示要借用該筆款項後才將錢取走，
    其上開舉措明顯與一般強盜犯嫌於強取財物時，唯恐行跡敗
    露遭人發現或逮捕，而急於縮短行搶時間並迅速逃離現場之
    行徑迥然有異。
  (三)且被告看到樂捐箱後，要求戊○○清點箱內款項借被告使用
    ，被告與戊○○對談過程中並未向戊○○及在場之乙○○○
    表示加害的意思或動作，惟戊○○、乙○○○前於唱歌時看
    到被告以刀射桌多次，且被告拿樂捐箱時錦秀社區文康中心
    內僅有戊○○與乙○○○2 人，戊○○、乙○○○因害怕被
    告身上的刀子，只敢口頭制止被告等情，亦經證人戊○○、
    乙○○○於本院審理時證述明確（本院卷一第190 頁反面、
    第191 頁、第191 頁反面、第193 頁反面、第194 頁），足
    見被告取走樂捐箱內金錢之過程中，僅以口頭對戊○○、乙○○○稱要借用樂捐箱內金錢，並無其他強暴或脅迫之言行
    舉止，亦可認定。況被告持刀射桌面至取走樂捐箱內金錢此
    段期間，戊○○、乙○○○有逃走之機會卻未離開，仍在該
    處唱歌，其等認為只要不去惹被告，被告也不會惹其等一情
    ，亦經證人戊○○、乙○○○於本院審理證述明確（本院卷
    一第19 1頁反面、第194 頁）。而強盜乃以強暴、脅迫、藥
    劑、催眠術或他法至使不能抗拒為手段，所稱「至使不能抗
    拒」，係指行為人所施用之強暴、脅迫等方法，事實上已使
    被害人喪失意思自由，致無法抗拒或不能抗拒，此與被害人
    處於當時情境因個人主觀上之因素致有所顧慮而不敢抗拒之
    情形有異。自證人戊○○、乙○○○上開證述可知被告在錦
    秀社區文康中心射小刀經制止後，即將小刀收起並未放在手
    中比劃，戊○○、乙○○○心中因感不安，縱使被告已未再
    把玩小刀而在旁隨音樂跳舞，惟其後被告動手取走樂捐箱內
    金錢時雖未表示強暴、脅迫之言詞或行為，其等仍因害怕被
    告會以其身上小刀對其等不利，而不敢極力阻止被告，此係
    因戊○○、乙○○○個人主觀上畏懼被告身上攜帶小刀致有
    所顧慮，事實上被告並未對戊○○、乙○○○施用強暴、脅
    迫之不法手段以取走樂捐箱內財物，而戊○○、乙○○○雖
    出言制止被告取走樂捐箱內財物，惟其等亦配合點數樂捐箱
    內金錢，以確認被告取走之數目，是被告行為時之手段，在
    客觀上尚未達於使一般人不能抗拒之程度，被告行為自與強
    盜罪之構成要件不符。
  (四)綜上論述，被告取走樂捐箱內金錢過程中並未使用強暴、脅
    迫等方法，僅係戊○○、乙○○○於主觀上有所顧慮不敢出
    而抵抗，自不構成加重強盜罪。惟被告取走樂捐箱內金錢未
    經丙○○之同意，且其主觀上明知未經同意而取走，顯有為
    自己不法所有之意圖，其行為自屬以竊取之方法取走他人之
    物之竊盜行為。惟強盜罪除侵害財產法益外，尚兼及對被害
    人身體、自由之侵害，與竊盜罪為單純之侵害財產法益既不
    相同，公訴人訴之目的亦復有異，自不得變更檢察官起訴之
    強盜犯罪事實為竊盜之犯罪事實而為審判（最高法院84年度
    台上字第1378號判決可資參照）。此外，復查無其他積極證
    據足資證明被告有公訴人所指加重強盜犯行，本件不能證明
    被告犯罪，揆諸前揭說明，依法自應為被告無罪判決之諭知
    。
據上論斷，應依刑事訴訟法第301 條第1 項，判決如主文。
本案經檢察官蔡彥守到庭執行職務。
中    華    民    國    98    年    4     月    3     日
                  刑事第十八庭審判長法  官  胡宗淦
                                    法  官  彭慶文
                                    法  官  林芳華
以上正本證明與原本無異。
如不服本判決應於收受送達後10日內向本院提出上訴書狀，並應
敘述具體理由；其未敘述上訴理由者，應於上訴期間屆滿後20日
內向本院補提理由書（均須按他造當事人之人數附繕）「切勿逕
送上級法院」。
                                書記官  林鈴芬
中    華    民    國    98    年    4     月    3     日


司法院資訊處製作；財團法人民間司法改革基金會備份。
